【裁判字號】    90,台上,2098
【裁判日期】    900412
【裁判案由】    違反槍砲彈藥刀械管制條例
【裁判全文】
最高法院刑事判決                                九十年度台上字第二○九八號
    上  訴  人  甲○○
右上訴人因違反槍砲彈藥刀械管制條例案件，不服台灣高等法院台中分院中華民國八
十九年十一月二十三日第二審判決（八十九年度上訴字第一五一二號，起訴案號：台
灣台中地方法院檢察署八十八年度偵字第二三二二八號），提起上訴，本院判決如左
：
    主  文
原判決撤銷，發回臺灣高等法院臺中分院。
    理  由
本件原判決認定上訴人甲○○於民國八十八年十一月間某日，在台中市○○路第一廣
場，向一不詳姓名之男子購得如原判決附表一所示具殺傷力之槍枝、子彈、金屬槍管
以及原為塑膠槍管不具殺傷力之九二玩具手槍暨彈殼等物（編號二所示除外），而未
經許可持有上揭具殺傷力之槍、彈。上訴人於購買上揭槍、彈等物之後，迄同年月二
十二日間之某日，又在其台中縣外埔鄉○○村○○路七六七巷五號住處，將前述九二
玩具手槍一支之塑膠槍管更換為前述金屬槍管，而製造成如原判決附表一編號二所示
之具有殺傷力之槍枝一支。嗣上訴人於同年十二月二十八日十五時三十分許，在台中
縣外埔鄉水美村水美國小附近，將原判決附表一編號八、九所示之改造掌心雷手槍一
支，及改造子彈二發交予其友人吳佳靜寄藏。吳佳靜於同年月三十一日上午五時二十
分許，駕駛ＢＢ－三一七○號自用小客車，途經台中縣外埔鄉○○村○○路甲東加油
站前，經警於該車內查獲上訴人所寄藏之前揭改造掌心雷手槍及子彈二發。警方並於
同年十一月二十二日十八時許，在台中縣大安鄉○○村○○○路二十五號陳家復住處
查獲上訴人，並扣得如原判決附表一編號一至八所示之槍、彈，及附表二編號十二、
十三所示供其持有前開槍、彈等物所用之手提袋。嗣於八十九年一月二十六日零時三
十分許，警方在台中縣大甲鎮○○路四十七巷四弄一號前臨檢時，又在上訴人所駕駛
之ＢＢ－五五五○號自用小客車內查獲如原判決附表一編號十、十一所示之改造子彈
十一發及彈殼一個等情。因而撤銷第一審判決，改判仍依想像競合犯關係從一重論處
上訴人未經許可，持有可發射子彈具有殺傷力之槍枝，及未經許可，製造可發射子彈
具有殺傷力之槍枝（均累犯）等罪刑；並諭知應於刑之執行完畢或赦免後，令入勞動
場所強制工作三年，固非無見。
惟查，(一)、按有罪判決書之事實欄，為判斷其適用法令當否之準據，法院應將依職權
認定與論罪科刑有關之事實，翔實記載，然後於理由內說明其憑以認定之證據，並使
事實與事實，事實與理由，以及理由與理由之間彼此互相適合，方為合法。原判決於
事實欄記載：上訴人於八十八年十二月二十八日十五時三十分許，在水美國小附近將
原判決「附表一編號八所示之改造掌心雷手槍一支」，及編號九所示之改造子彈二發
交予吳佳靜寄藏；吳女於同年月三十一日上午五時二十分許，駕駛自用小客車，在甲
東加油站前，經警於其車內查獲上訴人所委託寄藏之如原判決附表一編號八、九所示
之「改造掌心雷手槍」，及子彈二發等情。惟其後又記載：（上訴人）嗣於同年十一
月二十二日十八時許，在陳家復住處為警查獲，並扣得如原判決附表一編號一至「八
」（即前述改造掌心雷手槍一支）所示之物等情（見原判決第三面第二行至第十行）
。則原判決事實欄所記載關於其附表一編號八所示之「改造掌心雷手槍一支」被警查
獲之時間與地點，前後已有矛盾。且原判決附表一編號十一係記載：「彈殼一顆」；
然其理由第「六」段（原判決誤載為第「四」段）內竟謂：「（附表一）編號十一之
「子彈十一顆」，其中三顆，均已因試射而失其效用性……」云云（見原判決第十六
面及第十二面第十行），前後亦不一致。又原判決於其「附表一」編號十所示「改造
子彈十一顆」之備註欄內，記載：「另七顆係由玩具子彈具直徑約（６ｍｍ之鋼珠」
云云，其語意欠詳，事實有欠明確。又記載  「其中四顆為玩具金屬空彈殼，另七顆
中之二顆可擊發，具殺傷力，一顆無法擊發，其餘四顆未測試，是否有殺傷力不詳」
等語；其理由第一段第（六）小段前段亦為相同之說明。惟其同小段竟又謂：「……
附表一所示之槍、彈均不乏殺傷力」云云，前後亦有齟齬（見原判決第十六面、第五
面第十四行以下及第六面第一行）。再原判決事實及理由既均謂其附表一編號十所示
「改造子彈十一顆」，其中「四顆未測試，是否有殺傷力不詳」云云。則該四發子彈
是否屬於刑法第三十八條第一項第一款所規定之違禁物，以及上訴人持有該四發改造
子彈之行為，是否亦構成槍砲彈藥刀械管制條第十二條第四項之罪，即有不明；自有
加以究明或將該四發改造子彈送請有關機關實施鑑定之必要。乃原審對此部分未續加
調查，即謂上開子彈係供上訴人非法持有槍枝射擊使用，具使槍枝發揮效用之功能云
云，而遽依刑法第三十八條第一項第二款之規定宣告沒收，亦嫌速斷。(二)、按除有特
別規定外，已受請求之事項未予判決或未受請求之事項予以判決者，其判決當然違背
法令，刑事訴訟法第三百七十九條第十二款定有明文。查本件檢察官起訴之犯罪事實
已敘及上訴人有未經許可，將其購得原不具殺傷力之玩具轉輪手槍、玩具九二口徑手
槍各一支，及玩具槍子彈六發（按依扣押清單及鑑定通知書所載似為五發）加以改造
為具有殺傷力之槍枝及子彈之犯行（即原判決附表一編號一至四所示），而認上訴人
此部分所為涉犯槍砲彈藥刀械管制條例第十條第一項、第十二條第一項及第十三條第
一項之罪嫌。原判決雖認定上訴人有將上開玩具九二口徑手槍改造為如原判決附表一
編號二所示之具有殺傷力槍枝之犯行，而就此部分變更起訴法條改論以同條例第十一
條第一項之罪。並另於理由內說明尚無證據證明上訴人有改造原判決附表一編號一、
九所示槍、彈（原判決誤載為「槍枝」）之犯行云云。惟其並未就前開已起訴之改造
如原判決附表一編號一所示玩具轉輪手槍部分諭知無罪，或說明該部分應不另為無罪
諭知之理由；且對於檢察官所起訴改造如原判決附表一編號三、四所示子彈之犯行部
分，亦未加以論敘及裁判，依上說明，難謂無已受請求之事項而未予判決之違法。又
查本件起訴書所敘述之犯罪事實，並不及於原判決附表一編號五、八、九、十、十一
所列部分。原判決就上開部分併予判決，惟並未說明其何以得就上開未經起訴之事實
加以審判之理由，亦有理由不備之違法。(三)、卷查警方於八十九年二月三日，在案外
人劉景光位於台中縣外埔鄉○○路二八五巷十四號住處，查獲具殺傷力及不具殺傷力
之改造手槍、子彈及改造工具等物。而依劉某在該案警、偵訊中所供，上開槍、彈等
物均係上訴人所寄放等語。而劉某亦因此經台灣台中地方法院檢察署檢察官以其涉犯
寄藏槍、彈等罪嫌而提起公訴在案，有該署八十九年度偵字第一八二八號、第一三七
三七號、一六六六四號、八十九年度核退字第九一八號偵查卷影本，及八十九年度偵
字第一六六六四號起訴書一份暨上開偵查卷所附警、偵訊筆錄可稽。該署亦將上訴人
涉案部分函送本院併案審理。究竟劉景光在該案警、偵訊中所供是否屬實﹖該部分與
本案起訴而判決有罪部分之犯行有無裁判上一罪之關係，是否為本件起訴效力所及？
原審對此部分未及併予審酌，亦有未洽。(四)、按刑事訴訟法第九十五條規定，訊問被
告應先告知下列事項：一、犯罪嫌疑及所犯所有罪名。罪名經告知後，認為應變更者
，應再告知。二、得保持緘默，無須違背自己之意思而為陳述。三、得選任辯護人。
四、得請求調查有利之證據。上開規定旨在使被告得以充分行使防禦權，以達刑事訴
訟為發見真實，並顧及程序公正之目的。是以法院如欲依刑事訴訟法第三百條之規定
變更起訴書所引用法條而為判決，自應依上開規定於審判期日前踐行上開告知程序，
始能避免突襲性裁判，而確保被告之權益。否則，如於辯論終結後，逕行變更起訴法
條而為判決，依上說明，其對於訴訟程序之踐行，即非適法。查本件檢察官起訴書所
引用之法條為槍砲彈藥刀械管制條例第十條第一項、第十二條第一項及第十三條第一
項。原判決依刑事訴訟法第三百條之規定變更檢察官起訴法條，而改依同條例第十一
條第一項、第四項、第十二條第四項及第十三條第四項論罪科刑。惟並未依上開規定
於審判期日前踐行上開告知罪名變更之程序，有原審訊問及審判筆錄可稽（見原審卷
第四十四頁、六十四頁、七十七頁）。揆之上開說明，其對於訴訟程序之踐行，自屬
違法。(五)、按法院於審判期日，應與被告最後陳述之機會，如未與被告最後陳述之機
會者，依刑事訴訟法第三百七十九條第十一款之規定，其判決為當然違背法令。又法
院於審判期日雖已訊問被告有無最後陳述，但不論被告有無陳述其意見，均應將其情
形或其陳述之意旨詳載於審判筆錄內，否則即與未經與其最後陳述之機會無異，仍非
適法。卷查原審於八十九年十一月九日之審判期日，雖已對上訴人訊以有無最後陳述
，但並未將上訴人有無陳述之情形，或其陳述之意旨記載於審判筆錄內，有該日之審
判筆錄可稽（見原審卷第八十二頁）。依上說明，其對於審判期日程序之踐行，亦非
適法。以上或為上訴意旨所指摘，或為本院得依職權調查之事項，應認原判決有撤銷
發回之原因。
據上論結，應依刑事訴訟法第三百九十七條、第四百零一條，判決如主文。
中      華      民      國     九十     年      四      月     十二     日
                              最高法院刑事第七庭
                                  審判長法官  吳  雄  銘
                                        法官  池  啟  明
                                        法官  石  木  欽
                                        法官  郭  毓  洲
                                        法官  吳  三  龍
      右正本證明與原本無異
                                              書  記  官
中      華      民      國     九十     年      四      月     十六     日


司法院資訊處製作；財團法人民間司法改革基金會備份。
